【裁判字號】    98,重訴,274
【裁判日期】    990312
【裁判案由】    拆屋還地等
【裁判全文】
臺灣臺北地方法院民事判決             98年度重訴字第274號
原      告    國防部總政治作戰局
法定代理人    甲○○
訴訟代理人    林志宏律師
被      告    丁○○
訴訟代理人    李金澤律師
被      告    丙○○
兼訴訟代理人  乙○○
上列當事人間請求拆屋還地等事件，本院於民國99年2月9日言詞
辯論終結，判決如下：
    主      文
被告丁○○應將坐落臺北市○○區○○段四小段三０五、三六四
地號土地上，如附圖所示Ａ部分面積九一平方公尺、Ｂ部分面積
十一平方公尺之主建物，及Ｃ部分面積三平方公尺之花臺、Ｄ部
分面積九平方公尺之雨遮拆除，並將上開主建物、花臺、雨遮占
用之土地騰空交還原告。
被告乙○○、丙○○應自前項所示主建物、花臺、雨遮遷出。
被告丁○○應自民國九十八年六月五日起，至返還本判決第一項
所示土地之日止，按月給付原告新臺幣柒萬伍仟零玖拾捌元。
被告乙○○、丙○○各應自民國九十八年六月五日起，至遷出第
一項所示主建物、花臺、雨遮之日止，按月給付原告新臺幣柒萬
伍仟零玖拾捌元。
前二項所命給付，其一被告如已給付，於給付範圍內，他被告免
給付義務。
原告其餘之訴駁回。
訴訟費用由被告負擔百分之九十，餘由原告負擔。
本判決第一項於原告以新臺幣參佰萬元供擔保後，得假執行；但
被告丁○○如以新臺幣玖佰萬元為原告預供擔保，得免為假執行
。
本判決第二項於原告各以新臺幣壹佰萬元為被告乙○○、丙○○
供擔保後，各得假執行；但被告乙○○、丙○○如各以新臺幣參
佰萬元為原告預供擔保，各得免為假執行。
本判決第三項、第四項於原告各以新臺幣玖拾萬元為被告供擔保
後，各得假執行；但被告如各以新臺幣貳佰柒拾萬元為原告預供
擔保，各得免為假執行。
原告其餘假執行之聲請駁回。
    事實及理由
一、原告之法定代理人原為鄭瑞堅，已於本件起訴後之民國98年
    11月1 日變更為甲○○，有原告提出之國防部令在卷可稽，
    爰准由現任法定代理人甲○○承受本件訴訟，先予敘明。
二、原告主張：台北市○○區○○段4 小段305 、364 地號之土
    地（下稱系爭土地）為國有，原告為管理機關。系爭土地如
    附圖所示Ａ部分面積91平方公尺、Ｂ部分面積11平方公尺、
    Ｃ部分面積3 平方公尺、Ｄ部分面積9 平方公尺部分，經被
    告丁○○以其所有門牌號碼台北市松山區○○○路○ 段149
    號房屋所占用（下稱系爭房屋）。雖系爭土地早年曾經國防
    部同意無償出借國軍有眷無舍官兵在上興建房舍，惟系爭房
    屋與國防部同意出借系爭土地時所興建之房屋，已非同一建
    物，又國防部出借系爭土地目的在提供官兵興建住宅，於官
    兵興建之房舍滅失，或官兵已另有其他住處時，依借貸之目
    的應認土地已經使用完畢。系爭建物之原登記建物縱屬當初
    國防部同意出借系爭土地所興建，惟原登記建物已經滅失，
    且系爭房屋經被告丁○○出租予被告乙○○、丙○○開設牛
    肉麵店使用，則系爭土地依借貸目的可認已經使用完畢。被
    告迄仍占用系爭土地，原告自得依依民法第767 條規定訴請
    被告拆屋還地，並依同法第179 條、第184 條規定請求被告
    給付自起訴狀繕本送達翌日起至返還系爭土地之日止，所受
    之不當得利等情。並聲明：(一)被告丁○○應將坐落台北市○○區○○段四小段305 、364 地號土地上，附圖Ａ（面積91
    平方公尺）、Ｂ（面積11 平 方公尺）部分所示主建物，及
    坐落同段同小段364 地號土地上附圖Ｃ（面積3 平方公尺）
    部分所示花臺、附圖Ｄ（面積9 平方公尺）所示雨遮均拆除
    騰空後，並將所占有之土地返還予原告；(二)被告乙○○、丙○○應自坐落台北市○○區○○段四小段305 、364 地號土
    地上，附圖Ａ（面積91平方公尺）、Ｂ（面積11平方公尺）
    部分所示主建物，及坐落同段同小段364 地號土地上附圖Ｃ
    （面積3 平方公尺）部分所示花臺、附圖Ｄ（面積9 平方公
    尺）所示雨遮遷出，並將該建物所占有之土地返還予原告；
    (三)被告丁○○或乙○○或丙○○應自起訴狀繕本送達翌日起
    至返還第(一)項聲明所示土地之日止，按月給付原告新台幣（
    下同）7 萬5098元；(四)願供擔保請准宣告假執行。
三、被告丁○○則以：系爭房屋興建之初已取得土地使用權同意
    書，自屬經原告同意而使用，原告自無請求拆屋還地及給付
    不當得利之理。另原告已同意被告使用土地，不得片面終止
    使用借貸，原告提起本訴有違誠信原則並有權利濫用情事等
    語，資為抗辯。並聲明：(一)原告之訴駁回；(二)如受不利判決
    ，願供擔保請准宣告免為假執行。
四、被告乙○○、丙○○則辯稱：伊等係經過正常手續向丁○○
    承租系爭房屋，不知系爭土地非丁○○所有等語。並聲明：
    原告之訴駁回。
五、經查，系爭土地為國有，以原告為管理機關，其上如附圖所
    示Ａ部分面積91平方公尺、Ｂ部分面積11平方公尺、Ｃ部分
    面積3 平方公尺、Ｄ部分面積9 平方公尺部分，為被告丁○○所有之系爭房屋所占用之事實，業據原告提出土地、建物
    登記謄本為證，並經本院現場勘驗屬實，及囑託松山地政事
    務所派員測量製有土地複丈成果圖在卷可稽。被告丁○○雖
    以前詞置辯，惟查系爭土地於52年間，經國防部同意出借國
    軍有眷無舍官兵在上興建房舍，被告丁○○之亡夫曹丕燦當
    時借用系爭土地興建台北市○○區○○段4 小段108 建號房
    屋等事實，固有台北市政府建築管理處檢送本院之建築執照
    卷宗暨其內所附之土地使用權同意書影本附卷可稽（見本院
    卷第46頁），且為被告所不爭。然上開108 建號房屋與目前
    存在之系爭房屋，並非同一，業經本院現場勘驗無誤，並據
    台北市松山地政事務所及台北市政府建築管理處派員現場指
    認，經記明勘驗筆錄在卷（見本院卷第231 至233 頁）。則
    依國防部借貸之目的，系爭土地於上開108 號房屋改建為系
    爭房屋而喪失原建物形態之時，已經使用完畢，其使用借貸
    契約關係即已消滅。又被告丁○○並未證明另有其他占用系
    爭土地之合法權源，則原告依民法第767 條第1 項前段「所
    有人對於無權占有其所有物者，得請求返還」之規定，訴請
    被告丁○○拆除系爭房屋並返還所占用之基地，自屬有據。
    又被告乙○○、丙○○固係向被告丁○○承租系爭房屋使用
    ，惟占有房屋勢必占有基地，被告乙○○、丙○○使用系爭
    房屋當然可認係占用系爭土地，而被告乙○○、丙○○據以
    使用系爭房屋之租賃權，本於債之相對性原則，僅能對被告
    丁○○主張有權占有系爭房屋，不能執以對抗原告，而主張
    有權占用系爭土地，且被告丁○○既不能對原告主張有權占
    有系爭土地，被告乙○○、丙○○亦無從以占有連鎖關係對
    原告主張有權占有系爭土地，從而，原告依上開民法第767
    條第1 項前段規定，請求被告乙○○、丙○○遷出系爭土地
    ，亦屬有據。惟被告乙○○、丙○○既為系爭房屋承租人，
    其無拆除系爭房屋之處分權，即無從將系爭房屋所占用之土
    地騰空返還予原告，原告訴請被告乙○○、丙○○返還系爭
    土地，尚有未合。
六、按無法律上之原因而受利益，致他人受損害者，應返還其利
    益；不當得利之受領人，除返還其所受之利益外，如本於該
    利益另有所取得者，並應返還。但依其利益之性質或其他情
    形，不能返還者，應償還其價額，為民法第179 條、第181
    條所明定。被告無權占有原告管理之系爭土地，已如前述，
    而被告使用系爭土地，依社會通念，所受利益相當於使用土
    地之對價即租金。則原告依上述規定，訴請被告給付相當於
    租金之不當得利，即無不合。又被告各自占用系爭土地，雖
    對原告各負返還不當得利之債務，惟各被告給付目的相同，
    任一被告為給付即足填補原告該部分之損失，其餘被告於同
    一範圍當免再負給付義務，原告主張被告各負不真正連帶債
    務責任，應屬有據。是各被告就所應給付相當於租金之不當
    得利部分，如其一已為給付，他被告於此範圍即免給付義務
    。次按租用基地之租金以不超過土地申報地價年息10% 為限
    ，此觀土地法第105 條準用同法第97條第1 項規定甚明。本
    院衡酌系爭土地坐落台北市精華地帶，附近公車、捷運交通
    便利，商家林立，生活機能良好等情，認以系爭土地之申報
    地價總價額年息10% 計算被告應返還之不當得利為適當。依
    此計算，原告得請求被告給付之金額，為每月7 萬5098元（
    附圖Ａ共計91平方公尺部分為305 地號土地，申報地價每平
    方公尺6 萬8448元；附圖Ｂ、Ｃ、Ｄ合計23平方公尺部分為
    364 地號土地，申報地價均為每平方公尺12萬1000元；據此
    計算，被告應返還之每月總額為：68448 ×91＋121000×23
    ×10% ÷12＝75098 ，小數點以下四捨五入）。從而，原告
    依上述法律關係求為如主文第一至五項所示之判決部分，為
    有理由，應予准許；逾此範圍之請求，為無理由，應予駁回
    。兩造陳明願供擔保，聲請宣告假執行或免為假執行，經核
    原告勝訴部分，合於法律規定，爰分別酌定相當之擔保金額
    宣告之；原告其餘假執行之聲請，因訴之駁回而失所依據，
    不予准許。
七、依民事訴訟法第79條但書，第390 條第2 項、第392 條第2
    項，判決如主文。
中    華    民    國    99    年    3     月    12    日
                      民事第三庭  法  官  黃明發
以上正本係照原本作成
如對本判決上訴，須於判決送達後20日內向本院提出上訴狀
中    華    民    國    99    年    3     月    12    日
                                  書記官  陳怡如

司法院資訊處製作；財團法人民間司法改革基金會備份。
